【裁判字號】    96,重上,161
【裁判日期】    970213
【裁判案由】    確認抵押權不存在
【裁判全文】
臺灣高等法院臺中分院民事判決         96年度重上字第161號
上  訴  人  彰化商業銀行股份有限公司
法定代理人  甲○○
訴訟代理人  楊淑琍律師
複代理人    丙○○
被上訴人    合作金庫商業銀行股份有限公司
法定代理人  乙○○
訴訟代理人  王永春律師
複代理人    蕭隆泉律師
上列當事人間確認抵押權不存在事件，上訴人對於中華民國96年
10月31日臺灣彰化地方法院96年度重訴字第116號第一審判決提
起上訴，本院於民國97年1月30日辯論終結，玆判決如下：
    主  文
上訴駁回。
第二審訴訟費用由上訴人負擔。
    事實及理由
一、被上訴人主張：訴外人林清華於民國（下同）85年9月24日
    ，提供坐落彰化縣芳苑鄉○○段457之1、457之2、457之3、
    457之4、457之5、457之6、457之7及457之8地號土地（下稱
    系爭8筆土地）為擔保物，向中國農民銀行股份有限公司（
    下稱農民銀行，與被上訴人合併而消滅，被上訴人為存續公
    司）借款新台幣（下同）970萬元，當時系爭8筆土地之土地
    登記謄本並無登載上訴人為第1順位抵押權人，經訴外人彰
    化縣二林地政事務所（下稱二林地政事務所）就系爭8筆土
    地完成被上訴人為第1順位抵押權人之登記後，被上訴人乃
    核撥借款970萬元予林清華，詎二林地政事務所竟於87年5月
    21日通知被上訴人系爭8筆土地之他項權利登記次序發生錯
    誤，而逕將被上訴人就系爭8筆土地之第1順位抵押權變更為
    第2順位抵押權，並將上訴人逕行登記為第1順位抵押權人。
    嗣被上訴人以上開事實對二林地政事務所提起國家賠償之訴
    訟，經台灣彰化地方法院91年度重國字第1號、本院91年度
    重上國字第5號、最高法院96年度台上字第772號、本院96年
    度重上國更(一)字第2號民事判決駁回在案。本件係因二林地
    政事務所遺漏登記上訴人就系爭8筆土地之抵押權，及擅自
    更改登記上訴人為系爭8筆土地之第1順位抵押權人，惟被上
    訴人係信賴原無前順位抵押權之土地登記謄本之登載，依土
    地法第四十三條規定及最高法院96年度台上字第772號民事
    判決之發回更審意旨，二林地政事務所逕行更正被上訴人上
    開抵押權之順位，未經被上訴人同意，被上訴人就系爭8筆
    土地所取得之第1順位抵押權即不受影響，被上訴人應已取
    得系爭8筆土地之第1順位抵押權。又被上訴人提起本件確認
    上訴人抵押權不存在之訴，如經勝訴判決，被上訴人即有回
    復第1順位抵押權人之利益，被上訴人自得提起本件確認之
    訴等情，求為命：確認上訴人就系爭8筆土地於85年3月20日
    以彰化縣二林地政事務所二地字第003064號登記之登記次序
    0001，本金最高限額1800萬元之抵押權不存在，上訴人應將
    上開抵押權登記塗銷之判決。
二、上訴人則以：訴外人卓淑惠前提供坐落彰化縣芳苑鄉○○段
    457地號土地（後分割為系爭8筆土地）為上訴人設定本金最
    高限額抵押權1800萬元，並於86年4月7日向上訴人借款2筆
    ，本金分別為1390萬元、110萬元，上訴人自為系爭8筆土地
    之第1順位抵押權人。最高法院76年度第5次民事庭會議，曾
    就地政機關未將重測前已登記之抵押權轉載於重測後新設之
    土地登記簿，造成後順位抵押權人之損害問題作成決議，由
    討論內容可知上訴人方為合法之第1順位抵押權人，被上訴
    人應為第2順位抵押權人等語，資為抗辯。
三、查：(一)訴外人卓淑惠前提供坐落彰化縣芳苑鄉○○段457地
    號土地為上訴人設定本金最高限額抵押權1800萬元，並於86
    年4月7日向上訴人借款2筆，本金分別為1390萬元、110萬元
    ，上開457地號土地後分割為系爭8筆土地；(二)訴外人林清華
    於85年9月24日提供系爭8筆土地為擔保物，向農民銀行借款
    970萬元，當時系爭8筆土地登記謄本並無登載上訴人為第1
    順位抵押權人，經訴外人二林地政事務所就系爭8筆土地完
    成農民銀行為第1順位抵押權人之登記後，農民銀行核撥借
    款970萬元予林清華，二林地政事務所嗣於87年5月21日通知
    農民銀行系爭8筆土地之他項權利登記次序發生錯誤，而逕
    將農民銀行就系爭8筆土地之第1順位抵押權變更為第2順位
    抵押權，並將上訴人逕行登記為第1順位抵押權人；(三)農民
    銀行與被上訴人於95年5月1日合併，農民銀行因合併而消滅
    ，被上訴人為存續公司等事實，為兩造所不爭（見本院卷16
    頁），並有二林地政事務所87年5月21日函及系爭8筆土地電
    子暨舊式土地登記謄本、林清華簽立之借據、農民銀行員林
    分行貸款申請、徵信、審核綜合表、核貸申請書、行政院金
    融監督管理委員會95年1月19日函等件影本可稽（見前開彰
    化地方法院91年度重國字第1號、本院91年度重上國字第5號
    國家賠償事件影印卷，本院卷35、36頁），自堪信為真實。
四、按土地法第四十三條所謂登記有絕對效力，係為保護因信賴
    登記而為新登記之第三人所設，故地政機關就不動產之登記
    如有遺漏，而在第三人信賴是項登記取得權利後始為更正，
    除其更正經第三人同意外，第三人原取得之權利應不受其影
    響。查被上訴人之併入銀行即農民銀行係於二林地政事務所
    遺漏登記上訴人就系爭8筆土地之抵押權後，登記為系爭8筆
    土地之第1順位抵押權人，則依前開法條及說明，農民銀行
    因信賴登記應已取得第1順位抵押權。二林地政事務所於87
    年5月21日更正農民銀行上開抵押權之順位，未經農民銀行
    同意，農民銀行對系爭8筆土地所取得之第1順位抵押權，並
    不因而受影響。惟上訴人現仍以85年3月20日彰化縣二林地
    政事務所二地字第003064號，登記次序0001，本金最高限額
    抵押權1800萬元，登記為系爭8筆土地之第1順位抵押權人，
    有被上訴人提出之土地登記謄本可稽，上訴人對被上訴人之
    請求復為否認之陳述，致被上訴人在私法上之地位有受侵害
    之危險，是被上訴人請求確認上訴人上開之第1順位抵押權
    不存在，並請求上訴人應將上開抵押權登記塗銷，使被上訴
    人得以回復為第1順位抵押權之地位，核屬有據。
五、上訴人固抗辯以：最高法院76年度第5次民事庭會議，曾就
    地政機關未將重測前已登記之抵押權轉載於重測後新設之土
    地登記簿，造成不知情之第三人就同一土地設定抵押權，登
    記第1順位抵押權，嗣經地政機關將該第三人之抵押權更正
    為第2順位抵押權，其後該土地拍賣結果，該第三人僅分得
    部分價金而受有損害，決議認該第三人可依土地法第六十八
    條請求地政機關賠償損害。該決議未採取乙說，即未採取「
    善意第三人信賴重測後土地登記簿之記載，而為設定抵押權
    之登記，應受土地法第四十三條之保護，享有無抵押權登記
    在前之抵押權（即非第2順位抵押權），地政機關不得更正
    其為第2順位抵押權，地政機關縱予更正，已取得之權利亦
    不受其影響，其未受分配之一部賣得價金，可向經更正為第
    1順位之抵押權人，依不當得利請求返還」之見解，可知上
    訴人確為合法之第1順位抵押權人，被上訴人應為第2順位抵
    押權人，被上訴人得以登記錯誤遺漏為理由，向訴外人二林
    地政事務所請求損害賠償等語。惟查，該最高法院民事庭會
    議決議認為信賴無抵押權登記在前之土地登記，遭地政機關
    逕更正為第2順位抵押權人，因此所受損害，可依土地法第
    六十八條規定請求地政機關負損害賠償責任，為其主要論據
    ，並未否定土地法第四十三條規定之登記有絕對效力。且該
    決議係以善意第三人尚不及回復第1順位抵押權之登記，土
    地即遭拍賣並分配價金，該第三人已確定受有損害，與本件
    系爭8筆土地尚未經行使抵押權，被上訴人尚未確定發生損
    害，又非不及請求回復第1順位抵押權登記之情形不同，亦
    難比附援引。是上訴人上開辯解，仍不足為有利於其之認定
    。
六、綜上所述，農民銀行因信賴登記取得第1順位抵押權。二林
    地政事務所，未經農民銀行同意，逕變更為第2順位抵押權
    ，應不影響農民銀行為第1順位抵押權，農民銀行之權利由
    合併後存續之被上訴人所承受，上訴人就系爭8筆土地登記
    為第1順位抵押權，致被上訴人在私法上之地位受侵害。從
    而，被上訴人請求確認上訴人就系爭8筆土地於85年3月20日
    以彰化縣二林地政事務所二地字第003064號登記之登記次序
    0001，本金最高限額1800萬元之抵押權不存在，上訴人應將
    上開抵押權登記塗銷，使其得以回復為第1順位抵押權之地
    位，為有理由，應予准許。是則原判決為上訴人敗訴之判決
    ，經核於法並無不合。上訴論旨，指摘原判決不當，求予廢
    棄改判，為無理由，應予駁回。本件事證已臻明確，兩造其
    餘攻擊防禦方法及舉證，核與本件判決結果不生影響，毋庸
    逐一論列，併此敘明。
據上論結：本件上訴為無理由，依民事訴訟法第四百四十九條第
一項、第七十八條，判決如主文。
中    華    民    國    97    年     2    月    13    日
                  民事第一庭    審判長法  官  吳火川
                                      法  官  陳繼先
                                      法  官  饒鴻鵬
以上正本係照原本作成。
如對本判決上訴，須於收受判決送達後二十日內向本院提出上訴
書狀，其未表明上訴理由者，應於提出上訴後二十日內向本院提
出上訴理由書（須按他造人數附具繕本）。
上訴時應提出委任律師為訴訟代理人之委任狀。具有民事訴訟法
第四百六十六條之一第一項但書或第二項之情形為訴訟代理人者
，另應附具律師及格證書及釋明委任人與受任人有該條項所定關
係之釋明文書影本。
                                      書記官  林明冬
中    華    民    國    97    年    2     月    13    日
                                                      Ａ


司法院資訊處製作；財團法人民間司法改革基金會備份。
